最高法院刑事判決　　　　　　　　　 111年度台上字第2134號
上　訴　人　張星禾（原名張雙年）




選任辯護人　高峯祈律師
　　　　　　劉子豪律師
上　訴　人　劉俊甫


上列上訴人等因違反毒品危害防制條例案件，不服臺灣高等法院
高雄分院中華民國110年12月15日第二審判決（110年度上訴字第
238號，起訴案號：臺灣屏東地方檢察署107年度偵字第1462號、
109年度偵字第3493、3607號），提起上訴，本院判決如下：
    主  文
上訴駁回。
    理  由
一、按刑事訴訟法第377 條規定，上訴於第三審法院，非以判決
    違背法令為理由，不得為之。是提起第三審上訴，應以原判
    決違背法令為理由，係屬法定要件。如果上訴理由書狀並未
    依據卷內訴訟資料，具體指摘原判決不適用何種法則或如何
    適用不當，或所指摘原判決違法情事，顯與法律規定得為第
    三審上訴理由之違法情形，不相適合時，均應認其上訴為違
    背法律上之程式，予以駁回。
二、本件原審審理結果，認為上訴人張星禾（原名張雙年）及劉
    俊甫（下稱上訴人等）之犯行均已明確，因而撤銷第一審關
    於上訴人等部分之判決，改判仍論處上訴人等共同犯意圖供
    製造毒品之用而栽種大麻罪刑（張星禾、劉俊甫各處有期徒
    刑5年6月及5年2月）並依法宣告沒收。從形式上觀察，並無
    判決違法情形存在。
三、上訴人等上訴意旨略以：
  ㈠張星禾部分：
  1.警方得以在栽種大麻之鐵皮屋（下稱鐵皮屋）外裝設監視錄
    影設備，並拍得劉俊甫駕駛0000-00 汽車出現鐵皮屋前，及
    同案被告吳志慶、吳富名（本院按：所涉本案已經原判決論
    處罪刑確定）進入鐵皮屋之照片，何以無法提出張星禾部分
    之照片？若張星禾係出資者，豈有駕車抵達鐵皮屋後又不下
    車並入內查看栽種情形之理。況卷內未見張星禾與毒品犯罪
    者之電話通聯，甚至無人有毒品紀錄；警方監聽、跟監亦無
    所得，足見張星禾未涉本案。本案承辦員警陳駿璿證指張星
    禾之車子進入鐵皮屋有待了一個多小時；又稱張星禾不會到
    場等語，前後不符；亦與原判決單憑0000-00 汽車曾停在鐵
    皮屋門口之照片，而認張星禾有進入鐵皮屋，互為矛盾。
  2.依黃加鈞（本院按：已經法院另案論處罪刑確定）之陳述，
    可知其涉犯本案之前已有種植大麻之經驗，並有購入大麻種
    子之管道；取得種植大麻技術或知識之難度更遠低於購買大
    麻種子。則黃加鈞何須再詢問吳志慶如何栽種？況後者僅係
    園藝從業者，對之徵詢如何栽種大麻，豈會比上網查詢有效
    率？
  3.劉俊甫於「臉書」對話中向黃加鈞所提之「清單」、「單子
    」，並非栽種大麻所需之清單，而係張星禾要求黃加鈞須就
    先前之借款補簽借據。況相關設備均在鐵皮屋內查扣，除其
    中「6分立布6分外牙雙接」之設備係劉俊甫幫忙購買者外，
    餘均由黃加鈞購入，尚無由張星禾購買之必要，而可印證前
    述清單與大麻或張星禾無關，不得據為不利認定之依據。原
    判決對張星禾論處罪刑，有違無罪推定及證據裁判原則。
  4.縱認張星禾有原判決所認之罪刑，然本案栽種大麻之數量非
    鉅，惡性、情節及對社會之危害較小，宣告有期徒刑以上之
    刑，有情輕法重之罪責不相當情形。原判決撤銷第一審有期
    徒刑3年之量刑，改判為有期徒刑5年6 月，於比例原則及罪
    刑相當原則有違。
  ㈡劉俊甫部分：
  1.原審僅以口供為不利劉俊甫之認定。然檢察官於偵查中不斷
    以減刑利誘及脅迫取供；吳富名及吳志慶亦均說明其等於羈
    押中被誘導而做出配合檢方以嘗試交保之不正訊問；雖欲傳
    喚吳富名及吳志慶，法官說不必要，判決書卻記載為劉俊甫
    放棄詰問，程序不正。
  2.原審對有利劉俊甫之證據一概無視，對劉俊甫之抗辯一概不
    理，更無視其與黃加鈞間有金錢及牛樟木等糾紛未解。又吳
    富名及吳志慶之偵查錄音內容與筆錄有異，對劉俊甫不利部
    分證據之證明力不足。
四、惟查：
  ㈠張星禾部分
  1.原判決認定張星禾、劉俊甫與黃加鈞於民國106 年12月初某
    日，在劉俊甫住處謀議栽種大麻，約由張星禾墊付資金，另
    由劉俊甫覓得之吳富名提供栽種場所（鐵皮屋）；其後吳富
    名並帶同黃加鈞、劉俊甫、張星禾等人，向吳志慶詢問如何
    種植大麻，進而由吳志慶提供栽種技術上之援助；待張星禾
    提供大麻種子，及黃加鈞、劉俊甫購齊設備後，即由黃加鈞
    負責於鐵皮屋栽種；其間吳富名、吳志慶、劉俊甫及張星禾
    均曾前往現場關心大麻生長情形等事實（見原判決第1至3頁
    ），係以張星禾並不否認曾二度前往鐵皮屋，並依憑黃加鈞
    、吳富名、吳志慶等人於偵查及審判中之陳述，劉俊甫與黃
    加鈞之「臉書」對話紀錄、警方之蒐證照片、蝦皮購買清單
    、鑑定書及扣案之毒品、器具等證據資料，為其論據。有關
    張星禾否認犯行及所辯：⑴張星禾與黃加鈞不認識亦無交情
    ，不可能會出資供黃加鈞栽種大麻；實係劉俊甫幫黃加鈞向
    張星禾借款，並以劉俊甫為擔保人；張星禾前往鐵皮屋意在
    向黃加鈞索回欠款；⑵黃加鈞曾有購買大麻種子並栽種之經
    驗，且網路上不難取得栽種大麻之技術；反之，吳志慶並無
    種植大麻之技術及知識，張星禾豈可能請吳志慶指導栽種大
    麻所須之專精技術？⑶警方之監聽及搜索均無所獲，卷內亦
    無張星禾進入鐵皮屋之照片等證據；⑷監聽譯文僅能證明黃
    加鈞曾向張星禾索取金錢，無從推斷張星禾答應給黃加鈞安
    家費，卻違背諾言；黃加鈞與張星禾間素有金錢借貸恩怨，
    黃加鈞顯有情緒、報復性之意圖等語。亦逐一指駁、說明不
    可採信之理由（見原判決第5 至14頁）。經核與卷內證據並
    無不合。
  2.栽種大麻之出資者，未親自參與栽種，但會關心栽種情形或
    其進度，於常理無違。又監視器翻拍照片顯示0000-00 汽車
    於107年1月27日11時05分及13時08分進、出鐵皮屋，雖未能
    窺見車內人員（見107 年度偵字第1462號卷二第35、37頁）
    ，然劉俊甫坦承係其開車載同張星禾前往（見同上偵卷四第
    252、253頁）；張星禾亦稱：「（你跟劉俊甫一起去黃加鈞
    鐵皮屋找他？）是，我去過兩次……」（見同上偵卷三第15
    6、158頁）。2 人雖各自表示僅對方下車，自己留在車上；
    就前往鐵皮屋之目的亦各有說詞，張星禾稱：是劉俊甫進去
    討錢（見同上偵卷三第156頁、同上偵卷四第281頁）；劉俊
    甫則稱：找張雙年（即張星禾，下同）去跟黃加鈞談漂流木
    的事情，不清楚黃加鈞是否欠張雙年錢；或稱：張雙年要找
    黃加鈞的，不知道要做什麼各等語（同上偵卷二第126 頁、
    卷四第252、253頁）。然汽車停留鐵皮屋時間逾一小時，已
    可見其等陳述之避重就輕；且107年1月13日劉俊甫與黃加鈞
    之「臉書」有「（劉）他說晚上八點過去」、「（黃）好，
    你有沒有事先跟他說一下」；同年月22日亦有：「（劉）他
    說隨時會去看哦，你不在就」、「（劉）瞭解？」之對話（
    同上偵卷二第31、33頁）；劉俊甫更坦承對話中之「他」是
    指張星禾，是張星禾請我傳話各等語（見同上偵卷二第 367
    頁）。加以警方之搜證本有其侷限性，其未能取得張星禾到
    達鐵皮屋後下車之照片，於事理無違，原判決未據此為有利
    張星禾之認定，於法尚無不合。其次，劉俊甫與黃加鈞間之
    「臉書」，除有前述張星禾會前往現場查看之對話外， 106
    年12月3、4日並分別有「（劉）他說清單出來拿給他處理」
    ，及「（劉）他叫你單子開快點」、「（劉）他那邊好ㄌ」
    之對話（見警卷第12、13頁）。就此，黃加鈞表示係指栽種
    大麻所需之器具（見警卷第52頁反面、同上偵卷二第293 頁
    ）。若對照原判決認謀議栽種時間為106 年12月初之事實，
    亦無不合。且黃加鈞於107年1月29日到案（經法院裁定羈押
    至108 年11月28日，見第一審卷㈡第83頁執行指揮書）後，
    經警方及檢察官合計10餘次之訊（詢）問，始終否認有其他
    共犯，直至其另案被訴之第二審法院審理時始供出有共犯，
    並於警方108年1月4 日警詢時表示：劉俊甫及張雙年於案發
    前跟我說若被警方查獲，要我一人承擔，但答應給安家費及
    律師費，但都沒有給等語，此有相關之筆錄可按。則原判決
    依憑前述相關證據，經綜合判斷後，認為黃加鈞之陳述可以
    採信（見原判決第13頁）。核其論斷、說明，於經驗、論理
    法則無違。末查，陳駿璿於第一審證稱：有看到張星禾前妻
    的賓士及劉俊甫的車子進出鐵皮屋，但沒辦法看到誰從車上
    下車，張雙年的車子有時待一個多小時，劉俊甫的車子差不
    多一個小時；又稱：我們有跟監但他沒有到現場各等語（見
    第一審卷㈡第180、182頁），觀其意旨，並無前後不一情形
    ，亦與原判決認定張星禾兩度前往鐵皮屋，不相矛盾。
  3.原審以第一審判決適用刑法第59條之規定為不當而撤銷，經
    審酌張星禾漠視法令栽種大麻，影響社會治安，並助長毒品
    流通，且考量其始終否認犯行之態度、智識程度、工作及家
    庭生活、經濟狀況等一切情狀後，量處張星禾前述之刑期（
    見原判決第23頁）。核係在法定刑內量刑；較諸有期徒刑為
    5 年之最低法定本刑，亦屬從輕。並無張星禾所指違反罪刑
    相當原則或比例原則之違法情形。
  4.依上說明，張星禾之上訴意旨指摘各節，或係就原審採證認
    事職權且經原判決明白說明之事項，再為爭執；或係就原判
    決裁量職權之合法行使，任意爭辯；或並未依卷內證據資料
    具體指明原判決有如何之違法，應認張星禾之上訴違背法律
    上之程式，予以駁回。
  ㈡劉俊甫部分 
  1.有關劉俊甫及其原審辯護人主張吳富名、吳志慶於檢察官訊
    問時受不正訊問部分。原判決敘明：經法院勘驗相關錄音光
    碟結果，並無檢察官不正訊問的情況，且劉俊甫及其原審辯
    護人於勘驗後已未再對吳富名、吳志慶於偵查中之筆錄有所
    爭執，辯護人並已捨棄再詰問吳富名、吳志慶等語（見原判
    決第4 頁）。又吳富名、吳志慶於警詢或檢察官訊問時，確
    頗有反覆，檢察官因而多所質疑。然其等均委任辯護人在場
    ，則檢察官於訊問時雖兼有：「你就是照實講，這樣才有交
    保的機會」、「吳富名被收押了你知不知道」、「你不需要
    掩護他，你自己自保就好」」、「吳志慶準備可以交保出去
    了，你就繼續給人家關在裡面就好了」、「我知道你不是主
    要的」言詞。然對照其前後語意，多僅是檢察官提醒被訊問
    者：坦白有交保機會、有關刑度之高低、不須自己承擔反讓
    主謀逍遙自在（見原審卷㈡第98頁以下），難認吳富名、吳
    志慶自由陳述之意志已被壓抑，況討論、商量栽種大麻，或
    詢問吳志慶栽種技術時，劉俊甫均在場等不利於劉俊甫之陳
    述，吳富名、吳志慶於偵查、審判中有不止一次之指述（詳
    後述），縱檢察官之訊問係屬不當，亦已無礙於事實之認定
    。再者，原審勘驗吳富名及吳志慶之前述錄音光碟後，劉俊
    甫之原審辯護人已明確表示：「捨棄傳訊詰問吳富名、吳志
    慶部分」，劉俊甫亦稱：「同辯護人所述」（見原審卷㈡第
    127 頁）。可見原判決之前述說明，並無劉俊甫上訴意旨1.
    所指之違法情形。
  2.原審認劉俊甫有前述犯行，係以黃加鈞、吳富名、吳志慶於
    偵查、審判中均證指其等於討論、商量栽種大麻，及向吳志
    慶詢問如何栽種大麻時，劉俊甫均在場；黃加鈞且稱部分材
    料係劉俊甫購買等情；郭昭吟亦證稱：劉俊甫來買「6 分立
    布6 分外牙雙接」，這樣商品有客人買但買的數量不多，我
    們每次都進貨10個，有缺再補，劉俊甫當時來一次要買40個
    ，我當場沒那麼多貨給劉俊甫等語，並綜合前述劉俊甫與黃
    加鈞之「臉書」對話紀錄、銷貨單等相關證據資料，為其論
    斷之依據；就劉俊甫否認犯罪及所辯各情，認為不可採信，
    亦已敘明其理由（見原判決第14至18頁）。核無僅以單一共
    犯之指述作為認定事實之唯一依據情形。且原判決所援引之
    吳富名、吳志慶2 人於偵查、審判中之陳述，並無矛盾、不
    一情形（見原判決第15頁）。則其等於多次接受訊問時，前
    後所述或有不一，原判決亦未逐一說明其取捨之理由，然此
    屬採認其一當然捨棄其他之結果，於證據法則無違，並不影
    響於事實之認定，自不能指為違法。其餘上訴意旨則未依卷
    內證據資料具體指摘原判決有如何之違法。依上說明，應認
    劉俊甫之上訴違背法律上之程式，予以駁回。
據上論結，應依刑事訴訟法第395條前段，判決如主文。
中    華    民    國   111    年    5     月    11    日
                  刑事第四庭審判長法  官  林  立  華  
                                  法  官  謝  靜  恒  
                                  法  官  王  敏  慧  
                                  法  官  李  麗  珠  
                                  法  官  林  瑞  斌  
本件正本證明與原本無異
                                  書記官
中    華    民    國   111    年    5     月    17    日